最高法院刑事判決　　　　　　九十六年度台上字第七六一二號
上　訴　人　台灣高等法院台中分院檢察署檢察官
被　　　告　甲○○
上列上訴人因被告偽造有價證券案件，不服台灣高等法院台中分
院中華民國九十五年十二月六日第二審判決（九十五年度上訴字
第一三０二號，起訴案號：台灣台中地方法院檢察署九十三年度
偵字第一０、四九四八號），提起上訴，本院判決如下：
    主  文
原判決撤銷，發回台灣高等法院台中分院。
    理  由
本件原判決以公訴意旨略稱：被告甲○○明知其已於民國九十二
年間起，為銀行拒絕往來戶，竟意圖為自己不法之所有，於九十
二年六月中旬，在不詳地點收受陳逸鴻（業經台灣臺中地方法院
另案判處有期徒刑一年，緩刑三年確定）所交付之偽造「發票人
莊建榮、台灣省合作金庫松山支庫支票」空白支票數張後，雖預
見該支票係偽造且未經發票人莊建榮之授權，竟意圖供行使之用
，先後擅自在如原判決附表編號一、二、三所示支票上面分別填
寫新台幣（下同）一百三十萬元、一百二十萬元、三十萬元之金
額，並於同年六月間在台中市境內，將上開面額一百三十萬元、
一百二十萬元之偽造支票，交予葉豐松充為土地買賣價金，嗣葉
豐松分別將支票轉讓予林水境（現已死亡）及邱文彬，經提示後
退票，始循線查悉上情，因認被告涉犯刑法第二百零一條第一項
之意圖供行使之用而偽造有價證券罪嫌云云。經審理結果，以被
告犯罪不能證明，而撤銷第一審之科刑判決，改判諭知被告無罪
，固非無見。
惟查：(一)、原判決雖以依據本件莊建榮開戶之「支票存款印鑑卡
」上面所蓋之「莊建榮」印文，與卷內如原判決附表編號一至三
、五至九所示各紙支票影本上面所蓋之「莊建榮」印文，以肉眼
比對結果，無論從印文之大小、字體、字形或字跡，均無從認定
其間有何不符之處，因認被告所辯：該附表之支票係在台灣省合
作金庫銀行松山分行開設上開支票存款帳戶之「莊建榮」蓋用印
章之後所交付，即難認不可採信云云。然依據發票人莊建榮留存
之支票存款帳戶印鑑章之印文（見第一審卷第一一五至一一八頁
），與本件該附表所列之支票上「莊建榮」之印文（見第一審卷
第六十一、六十四、二八０、二八一頁），以肉眼比對，二者字
體粗細不同，「建」、「榮」二字之筆劃亦有差異。原判決認該
八張支票「無從認定其間有何不符之處」，而採信被告所辯支票
係付款銀行發行經莊建榮蓋用印章後所交付云云，有判決理由矛
盾之違法。另原判決以莊建榮開戶後大量簽發支票經退票之情形
觀之，莊建榮既有申設支票存款帳戶再領取支票大量販賣之可能
，在此種情形，即難認定買受上開支票並簽發支票之人，有犯刑
法偽造有價證券之罪責云云。然本件八張支票經付款銀行鑑定結
果，均屬偽造，為原判決所是認，即難憑以認定該附表所列之支
票均屬莊建榮蓋好印鑑章所授權被告簽發，原判決理由之說明亦
屬矛盾。(二)、原判決以證人即富邦銀行台中分行職員林淑華於收
受邱鈺婷委託代收提示該附表一之支票時，尚且不知係假支票，
而辦理代收；另收受本件八張支票之證人葉豐松、周炎松、張素
雲，衡情亦應無從依據支票之紙質外觀，判認該支票係屬偽造之
支票，又無積極證據足以證明被告有超越林淑華、葉豐松、周炎
松、張素雲等人之辦識能力，不能僅憑付款銀行函稱支票非該銀
行所發給，即憑以判斷被告於收受支票時，可從支票之紙質等外
觀得知等情。然查證人林淑華於偵查中證稱：「因為我們只是代
收，只要他符合法定要項，例如付款行、支票發票人欄都有印章
，我們就會代收，其餘要由發票銀行來審核」、「（妳當時有無
覺得支票怪怪的？）是覺得有些不一樣，但因為法定要項都有，
所以我們還是代收了」（見九十三年度偵字第十號卷第一五五、
一五六頁）。如果無訛，林淑華接到該支票時亦覺得有異，礙於
代收銀行，僅做形式審查而代收提示，原判決稱林淑華無從依支
票之紙質等外觀，判斷該支票係屬偽造云云，與前揭證據資料不
符；另周炎松亦證稱：「我拿到票時就有告訴被告票有問題，紙
質與一般票不同」（見第一審卷第一七五頁）。如果無訛，周炎
松與被告平時似以使用支票為生意往來之對象，周炎松似能從該
支票之紙質外觀即能分辦與一般人平常所使用之支票有某種程度
之差異處，何以被告須要有超越周炎松之辨識能力才能分辨？原
判決以被告無超越林淑華、周炎松等人之辨識能力，而無從分辨
其真偽云云，並未敘明其所憑之證據及認定之理由，有判決不備
理由之違誤。檢察官上訴意旨執以指摘原判決不當，非無理由，
應認原判決有發回更審之原因。
據上論結，應依刑事訴訟法第三百九十七條、第四百零一條，判
決如主文。
中　　華　　民　　國　九十六　年 　十二 　月　二十八　日
                      最高法院刑事第九庭
                          審判長法官  洪　清　江
                                法官  石　木　欽
                                法官  李　伯　道
                                法官  韓　金　秀
                                法官  陳　晴　教
      本件正本證明與原本無異
                                      書  記  官
中　　華　　民　　國　九十七　年　  一  　月　　八　　日
                                                      Ｅ
